臺灣桃園地方法院民事判決　　　　　　　95年度訴字第1207號
原　　　告　戊○○
訴訟代理人　陳明宗律師
被　　　告　丁○○
訴訟代理人　簡長輝律師
被　　　告　誠致股份有限公司
法定代理人　丙○○
訴訟代理人　乙○○
上列當事人間請求返還價金等事件，於民國96年7 月4 日辯論終
結，本院判決如下：
    主  文
被告丁○○應給付原告新台幣貳拾貳萬參仟元及自民國九十五年
八月五日起至清償日止，按年息百分之五計算之利息。
原告其餘之訴駁回。
訴訟費用由被告負擔二分之一，餘由原告負擔。
本判決第一項，得假執行；但被告丁○○如以新台幣貳拾貳萬參
仟元為原告供擔保後，得免為假執行。
原告其餘假執行之聲請駁回。
    事實及理由
甲、程序方面：
    本件被告誠致股份有限公司（下稱誠致公司）未於言詞辯論
    期日到場，核無民事訴訟法第386 條所列各款情形，爰准原
    告之聲請，由其一造辯論而為判決。
乙、實體方面：
一、原告起訴主張：其於民國95年3 月10日經被告誠致公司居間
    以總價新台幣（下同）5,400,000 元買受被告丁○○所有坐
    落桃園市○○段557 地號，地目建，應有部分10000 之139
    之土地，及其上465 及529 建號，門牌號碼為桃園市○○路
    509 號8 樓之一（含編號60及61之車位）之房屋（下稱系爭
    不動產），並簽定房地買賣契約（下稱系爭買賣契約），且
    原告已交付被告丁○○500,000 元之房地買賣價金，及被告
    誠致公司108,000 元之仲介報酬。又系爭不動產之買賣契約
    文件，為被告誠致公司為原告事先擬定印製，以利其與不特
    定多數消費者訂立同類契約之用，自屬定型化契約，依法應
    給身為消費者之原告審閱契約之期間，以避免訂立顯失公平
    之契約而受損害，惟被告並未給予原告法定之契約審閱期間
    ，於簽立系爭買賣契約之日始提出，是其內定型化條款顯不
    應構成契約之內容，嗣後被告丁○○又違約遲不辦理所有權
    移轉登記相關事宜。兩造乃於95年6 月16日在桃園縣政府合
    意解除系爭買賣契約，依該日桃園縣政府消費者申訴案件協
    商紀錄書第2 點所載被告丁○○同意解約、返還退款，原告
    同意被告丁○○扣除成本，蓋因本件買賣已進行辦理相關產
    權移轉程序而有成本之支出，是系爭買賣契約業經和解而合
    意解除，嗣因被告丁○○置之不理，原告乃再函請被告丁○
    ○儘速辦理系爭不動產移轉事宜，惟被告丁○○已無意履約
    且已違反系爭買賣契約第7 條第3 款甚明，原告只得於95年
    7 月12日再向被告丁○○以存證信函為解除系爭買賣契約之
    意思表示。縱認原告有依約未依期繳付稅款，如因延誤致影
    響產權登記者所受損害，應由延誤之一方負責賠償責任，而
    尾款之支付亦僅為交屋條件，被告丁○○豈可藉詞拒絕辦理
    移轉登記，是系爭買賣契約之不能履行完成係屬不可歸責於
    原告，被告丁○○並無取得契約或法定之解除權，原告解除
    契約應有理由。又系爭買賣契約既經解除，被告丁○○自應
    返還原告前所支付之價金500,000 元，且被告誠致公司即未
    完成居間任務，則其所受領之108,000 元仲介費用，即屬無
    法律上原因。另倘認原告解除契約無理由，然被告丁○○沒
    收原告已付價金幾近高達系爭不動產成交價金之百分之十，
    且被告丁○○若再行出售系爭不動產，尚可獲利，其所受損
    失僅是價金遲延收入之利息損失，是其依系爭買賣契約約定
    計算滯納金，所沒收之金額顯然過高，懇請鈞院予以酌減。
    為此，提起本件訴訟。並聲明以：被告丁○○應給付原告50
    0,000 元、被告誠致公司應給付原告108, 000元，及均自起
    訴狀繕本送達翌日起至清償日止，按年息百分之5 計算之利
    息，並請准供擔保宣告假執行。
二、被告丁○○則以：本件係因原告未依約於契稅及增值稅核下
    後3 日內給付第2 期買賣價款300,000 元（作為買賣房屋之
    完稅款），且自行至貸款銀行取回申辦貸款之資料表明不願
    繼續履約之意，未配合辦理貸款事宜，始未能辦理完成所有
    權移轉登記，原告更未依約於95年4 月30日期限前付清尾款
    ，其違約之事實明確，原告所述得解約之事由，顯然不成立
    。被告並否認有明知原告擬於交屋後向親友借貸，以現金付
    清除自備款以外之一切款項等事實。承辦系爭不動產登記及
    貸款之代書即訴外人甲○○為被告之委託人，亦曾多次以電
    話催請，並於95年4 月21日函請原告依約付款，則催告之利
    益自應歸屬於被告，遑論被告曾於同年5 月2 日再以桃園八
    支郵局第212 號存證信函請原告於文到5 日內履約，否則即
    解除系爭買賣契約，惟原告迄未履約，是系爭買賣契約早於
    同年月9 日便已解除，被告為慎重之計，再於同年6 月30日
    以桃園大業郵局第342 號存證信函向原告為解約並沒收其支
    付之500,000 元價款充作違約金之意思表示。又原告與房仲
    業者即被告誠致公司前雖曾於95年6 月16日在桃園縣政府協
    調系爭買賣契約後續處理情形，然此僅係渠等間之協議，與
    被告無涉，被告之代理人王金鼎僅係受消保官通知到場人之
    身分簽名於協商紀錄書，此觀相對人尚列有甲○○代書即明
    ，況原告已以函告知僅追究仲介之法律責任，即形同拋棄對
    被告之任何請求權，又原告與房仲業者就退款金額尚有爭執
    ，渠等顯就解除契約必要之點未有合致（蓋本件協商之內容
    乃雙方是否同意解約及退款金額若干，是退款若干就解約一
    事乃屬必要且最重要之爭執所在），乃另定同年月27日再行
    協商，而27日桃園縣政府之消費申訴案件協商紀錄書上多處
    書明本件協商不成立等語，在在證明上開16 日 之紀錄應僅
    屬於協商階段之表示，並非最後結論，且最後結果為協商不
    成立，是原告所稱合意解除契約之契約當未成立，協商之任
    一方自不受其拘束。縱認被告丁○○為該日協商之相對人，
    惟原告申訴要約之內容為「請求解除買賣契約並退還608,00
    0 元（即已付價金及仲介費）」與被告丁○○之「同意解約
    退款但詳細成本須回去再核算後，告知申訴人」之意思表示
    內容並不一致，自不生承諾之效力，況原告亦未同意退款金
    額由被告丁○○單方自行決定即可，尚待雙方再行協議，始
    有成立解除契約合意之可能，且被告丁○○該日之表示內容
    ，因就退款金額未確定，尚無從使相對人為承諾而成立契約
    ，自非要約，是當不得謂兩造已合意解除系爭買賣契約。如
    系爭買賣契約果於95年6 月16日合意解除，原告為何復發函
    予被告解約？況系爭買賣契約已因被告發函而於95年5 月9
    日生解約之效力，其後兩造自不可能再合意解約。原告空言
    被告違約在先，實屬無據，且其任意違約不買又以訴請求退
    還全部已付價金，亦違誠信。另退步言之，縱認被告未合法
    解除系爭買賣契約，惟原告未依約於95年4 月21日給付第二
    期款項（完稅款），亦未於同年月30日給付尾款，業已遲延
    ，依約原告至95年8 月16日為止至少應給付被告第二期款項
    及尾款之滯納金共527,300 元，被告主張與原告本件請求相
    抵銷等語資為抗辯。並聲明以：原告之訴及其假執行之聲請
    均駁回，如受不利判決，願供擔保請准宣告免為假執行。
三、被告誠致公司則聲明以：原告之訴及其假執行之聲請均駁回
    。
四、本件不爭執事項：
(1)、原告曾於95年3 月10日經被告誠致公司居間買受被告丁○○
    所有之系爭不動產，並簽定系爭買賣契約，原告並已交付50
    0,000 元之房地買賣價金，亦已支付108,000 元之仲介報酬
    與被告誠致公司。
(2)、兩造曾於95年6 月16日於桃園縣政府消費申訴案件協商，此
    有原告提出之桃園縣政府消費申訴案件協商紀錄書。
(3)、原告曾於95年7 月12日再以存證信函向被告丁○○表示解除
    系爭買賣契約，被告確實有收受。
(4)、被告曾於95年6 月30日因原告違約，以存證信函通知原告終
    止兩造間之系爭買賣契約，業據原告收受在案。
五、本院判斷：本件原告主張其與被告丁○○間之系爭買賣契約
    ，業因被告丁○○未依約移轉系爭不動產與原告所有，由原
    告以95年7 月12日以存證信函解除系爭買賣契約在案，爰請
    求被告丁○○返還買賣價金500,000 元，並請求誠致公司返
    還仲介報酬108,000 元等語，然此為被告堅決否認，並以事
    實及理由欄二陳述置辯，是本件之爭點就被告丁○○部分在
    於：(1)、兩造間之系爭買賣契約是否因違反消費者保護法之
    審閱契約期間規定而告無效？兩造是否於95年6 月16日於桃
    園縣政府合意解除系爭買賣契約？(2)、原告95年7 月12日所
    發之存證信函是否生解除系爭買賣契約之效力？被告以95年
    6 月30日存證信函為解除兩造合約之意思表示是否生效？(3)
    、如兩造間之合約由被告合法解除在案，被告丁○○得否依
    據兩造合約第14條第2 項後段沒入原告已繳納之第一期價金
    作為違約金？又該部分違約金有無過高？若違約金部分金額
    確屬過高被告丁○○得否以原告給付遲延所應負擔之損害賠
    償金額主張抵銷？(4)、就被告誠致公司在於：被告誠致公司
    受領原告所支付之仲介費用108,000 元，是否為無法律上原
    因？茲一一論述如下：
(1)、原告與被告丁○○間之系爭買賣契約是否因違反消費者保護
    法之審閱契約期間規定而告無效？又原告與被告丁○○是否
    於95年6 月16日於桃園縣政府合意解除系爭買賣契約？
、按「企業經營者係指以設計、生產、製造、輸入、經銷商品
    或提供服務為營業者。」、「企業經營者與消費者訂立定型
    化契約前，應有三十日以內之合理期間，供消費者審閱全部
    條款內容。違反前項規定者，其條款不構成契約之內容。但
    消費者得主張該條款仍構成契約之內容。」消費者保護法第
    2 條第2 款、第11條之1 第1 項、第2 項定有明文。本件原
    告雖主張其與被告丁○○間簽定之系爭買賣契約係屬定型化
    契約，惟被告丁○○並非消費者保護法中所指稱之企業經營
    者，僅係出售系爭不動產之出賣人，在訂約之過程中購買坊
    間製作之制式契約，故應無前述消費者保護法之適用，原告
    主張系爭買賣契約無效部分，應屬無據，難以採取。
、至原告主張兩造間系爭買賣契約業已解除，其所持之證據無
    非以95年6 月16日桃園縣政府消費申訴案件協商紀錄書所載
    內容「相對人（即本件被告方面）同意解約退款，但詳細成
    本須回去再核算後，告知申訴人（即本件原告方面）」為證
    。惟查，本院依職權向桃園縣政府函查，經該府以95年12月
    26日府法消字第0950392602號函覆本院：「本府於（95）6
    月16日協商會議中，相對人（當天屋主丁○○未到，委託王
    金鼎先生全權代理）同意解約退款，但詳細成本須回去再核
    算後告知申訴人，本府遂另訂於95年6 月27日下午4 時續行
    協商。本件雖當場另訂協商期日，但是日相對人之一丁○○
    （屋主）及誠致股份有限公司等均未出席，遂要求本府地政
    局對誠致股份有限公司（計三次未出席協商會議）依消保法
    行使行政監督管理在案。」等文，以前述調解過程而論，原
    告與被告丁○○間若未對解約之標的以及返還義務達成共識
    ，僅可謂仍處於協商階段，尚難以前述協商過程即遽論原告
    與被告丁○○間之系爭買賣契約業已合意解除。況證人即95
    年6 月16日當日亦曾參與協調會議之代書甲○○於本院審理
    時證稱：「‧‧‧我有到場桃園縣政府96年6 月16日的調解
    ，當天兩造並沒有很明確的表示要合意解約。當天我的認知
    雙方沒有要合意解約。我認為當天只有針對違約金收受多少
    在爭執。最後也沒有達成協議，也沒有共識，他們有說再定
    期協商，但他們沒有到場。現在因為各方面的稅款都需要兩
    造原來的印章，才能辦理解約，所以被告就算想賣也賣不掉
    。」等語，再佐以桃園縣政府提供之95年6 月27日消費申訴
    案件協商紀錄書所載內容：「因相對人未出席會議，本件協
    商不成立。」等文，顯見原告與被告丁○○間確實並未於95
    年6 月16日當日達成解除系爭買賣契約之合意。故原告主張
    系爭買賣契約業經合意解除等情，顯與事實不符，不足採信
    。
(2)、原告95年7 月12日所發之存證信函是否生解除系爭買賣契約
    之效力？被告丁○○以95年6 月30日存證信函為解除兩造合
    約之意思表示是否生效？原告與被告丁○○間系爭買賣契約
    既未於95年6 月16日經雙方合意解除，其次所應論究者則為
    ：原告與被告丁○○間是否取得解除系爭買賣契約之法定事
    由，而經一方合法解除契約在案？經查：依據原告與被告丁
    ○○間所簽訂之房地買賣契約書第3 條所載：「付款辦法如
    下：(一)本約簽訂時，甲方應付給乙方伍拾萬元整。(二)契稅、
    增值稅稅單核下參日內，甲方應給付給乙方新台幣參拾萬元
    整。(三)尾款尚餘新台幣：肆佰陸拾萬元整。：待產權移轉於
    甲方名下且辦妥銀行貸款，須先清償乙方原華南銀行貸款，
    尚有餘額待乙方辦畢塗銷登記，甲方一次付清。第14條：二
    甲方違反本約約定時，每逾一日（自逾期日起至完全給付日
    止）甲方應另付按期未履行給付價款千分之一計算之滯納金
    與乙方。如經乙方通知期限履行契約，逾期仍不履行時，乙
    方得解除本契約，並沒收甲方已繳價款作為違約賠償，其標
    的物任憑乙方處理，甲方不得異議。同時甲方並應將不動產
    及產權移轉登記文件返還乙方，已送件者雙方同意撤銷申請
    ，若已完成移轉登記甲方或其指定登記名義人，甲方應將產
    權無條件移轉登記返還乙方，甲方並應排除其他負擔及支付
    因此衍生之稅費。」等內容，足認本件原告給付第二期款之
    義務乃在契稅、增值稅稅單核下3 日內，即應產生。又經證
    人甲○○到庭證述：「我是代書。我經手本件不動產買賣契
    約。第二期款的通知義務是由我來通知。我有通知原告繳納
    ，分別以電話及存證信函通知。原告是在4 月14日下午到我
    的事務所後，才說他不想買，也沒有說不想買的原因。（提
    示卷宗被證二）這份存證信函是我發的。我有保留存證信函
    的回執。」等語，依據一般不動產交易習慣，若交易雙方有
    委任中間人（即代書）辦理過戶事宜，則契稅、增值稅之核
    定，均係由代書經手辦理，再通知買受人繳納款項，故本件
    證人甲○○95年4 月21日所發給原告通知繳款之存證信函，
    到達原告後，原告即有依據契約繳納第二期款之義務，本件
    原告既未依約繳納，就此顯有違約之情事，反面言之，本件
    被告丁○○就履約過程並無違約事由，故原告主張其曾於95
    年7 月12日以存證信函通知被告丁○○解除契約，因並無法
    定解除契約之事由，故其解除契約之意思表示於法不合。反
    觀被告丁○○，因原告拒不繳納第二期款項，即因此取得解
    除系爭買賣契約之解除權，被告丁○○復於95年6 月30日以
    存證信函通知原告解除系爭買賣契約，且為原告不爭執業已
    收受，自應認被告丁○○業已合法行使解除權，又解除權為
    形成權，待解除契約之意思表示到達相對方後，即應生解除
    系爭買賣契約之效力，故原告與被告丁○○間之系爭買賣契
    約確已因被告丁○○行使法定解除權而告解約。
(3)、如兩造間之合約由被告合法解除在案，被告丁○○得否依據
    兩造合約第14條第2 項後段沒入原告已繳納之第一期價金作
    為違約金？又該部分違約金有無過高？若違約金部分金額確
    屬過高被告丁○○得否以原告給付遲延所應負擔之損害賠償
    金額主張抵銷？
、兩造間之系爭買賣契約既已經被告丁○○合法解除在案，依
    據系爭買賣契約第14條第2 項後段約定，被告丁○○確得沒
    收原告已繳價款作為違約賠償無誤。惟按「當事人約定契約
    不履行之違約金過高者，法院固得依民法第252 條以職權減
    至相當之數額，惟是否相當仍須依一般客觀事實、社會經濟
    狀況及當事人所受損害情形，以為酌定標準，而債務已為一
    部履行者，亦得比照債權人所受利益減少其數額。」最高法
    院49年台上字第807 號判例著有明文。經查，本件被告丁○
    ○雖抗辯因原告違約而造成無法如期清償其配偶向銀行欠款
    及信用卡債務之利息及違約金損失，一年約為500,000 元等
    情，並提出財團法人金融聯合徵信中心當事人綜合信用報告
    為證（參見本院卷宗第217 頁），惟此部分損失並非屬被告
    丁○○本人之損失，且被告丁○○之配偶無法清償銀行欠款
    與原告出售房屋亦無相關，僅得謂被告丁○○無法承擔其配
    偶之債務爾，故被告丁○○抗辯受有利息損失乙節尚不足採
    。被告丁○○另抗辯因無法出售系爭不動產致其仍須支出之
    房貸利息每月約為11 ,000 元，一年合計約為140,000 元，
    並提出房屋貸款證明1 紙為證，堪信為真實。而被告丁○○
    抗辯其因出售系爭房屋而向第三人承租房屋共計支出192,00
    0 元，則因被告丁○○並未提出證據以實其說，故此部分抗
    辯不足採信。被告丁○○抗辯因出賣房屋而給付房屋仲介業
    者費用100,000 元，依據原告主張其給付誠致公司之仲介費
    用為108,000 元，被告丁○○雖未提出證據證明此部分支出
    ，惟本件既經仲介業者經手，堪信被告丁○○應確有此部分
    支出無誤，故被告丁○○此部分抗辯，尚屬有據。末查，被
    告丁○○抗辯其原告違約另向第三人借款800,000 元，雖據
    被告丁○○提出書面借據1 紙為證，惟被告丁○○並未說明
    借款與原告違約間之關聯性，尚難以此遽認被告丁○○向第
    三人借款係因原告違約所致。本院審酌前述被告丁○○損失
    金額，認被告丁○○得沒入原告繳納款項作為違約金之部分
    應以250,000 元為當，逾此部分，顯屬過高，依法應予酌減
    。從而，被告丁○○收受原告給付之第1 期價款就超過250,
    000 元部分，即屬無法律上原因而受利益，原告請求返還此
    部分金額，應屬有據，應予准許，逾越此部分金額部分，即
    屬無據，應予駁回。
、被告丁○○得否以原告給付遲延所應負擔之損害賠償金額主
    張抵銷？按「解除權之行使，不妨礙損害賠償之請求。」民
    法第260 條定有明文。依據原告與被告丁○○間所簽訂之系
    爭買賣契約第14條第2 項所載：「甲方違反本約約定時，每
    逾一日（自逾期日起至完全給付日止）甲方應另付按期未履
    行給付價款千分之一計算之滯納金與乙方。如經乙方通知期
    限履行契約，逾期仍不履行時，乙方得解除本契約，並沒收
    甲方已繳價款作為違約賠償，‧‧‧。」本件被告丁○○既
    以95年6 月30日之存證信函向原告為解除系爭買賣契約之意
    思表示，以存證信函送達期間2 日計算，則原告至遲應於95
    年7 月2 日收受，又原告第2 期款項給付義務應自收受證人
    甲○○所發出之95年4 月21日存證信函時起3 日內如未繳納
    ，則已產生，以95年4 月23日收受計算，原告至遲應於95年
    4 月26日以前應繳納第二期款完畢，原告卻拒不繳納，故原
    告自95年4 月27日起至95年7 月2 日止，應負擔遲延給付之
    利息，又第二期款金額為300,000 元，以千分之一計算，每
    日違約金應為300 元，原告應給付被告之滯納金總計為27,0
    00元【計算式如下：（7 ＋31＋30＋2） ×300 ＝27000 】
    。被告丁○○以27,000元抵銷前述應返還原告之不當得利應
    屬有據，當予採取。
(4)、就被告誠致公司在於：被告誠致公司受領原告所支付之仲介
    費用108,000 元，是否為無法律上原因？按「稱居間者，謂
    當事人約定，一方為他方報告訂約之機會或為訂約之媒介，
    他方給付報酬之契約。」、「居間人，以契約因其報告或媒
    介而成立者為限，得請求報酬。」民法第565 條、第568 條
    第1 項分別定有明文。故居間人僅於兩方當事人因其報告或
    媒介而成立契約，即得請求給付報酬，至兩方當事人締結契
    約後，嗣後因故解除契約，顯非因居間人違約事由所致者，
    尚難謂居間人之居間任務未完成，其收受報酬係屬不當得利
    ，而負返還義務。且以原告與被告丁○○間系爭買賣契約而
    論，被告丁○○係因原告違約事由而解除系爭買賣契約，原
    告自不得以己身違約之事由，反論居間人之居間任務未完成
    ，而認被告誠致公司收受仲介報酬為無法律上原因，故原告
    此部分主張亦屬無據，應予駁回。
(5)、再按「受領人於受領時，知無法律上之原因或其後知之者，
    應將受領時所得之利益，或知無法律上之原因時所現存之利
    益，附加利息，一併償還；如有損害，並應賠償。」、「遲
    延之債務，以支付金錢為標的者，債權人得請求依法定利率
    計算之遲延利息；應付利息之債務，其利率未經約定，亦無
    法律可據者，週年利率為百分之5 」民法第182 條第2 項、
    第233 條第1 項前段、第203 條分別定有明文。本件原告與
    被告丁○○間之系爭買賣契約既經解除給付，且被告丁○○
    應返還其受領自原告之第一期價款中250,000 元，扣除被告
    丁○○主張抵銷原告應給付之遲延給付損害賠償27,000元後
    ，金額應為223,000 元。則原告併請求被告丁○○給付自起
    訴狀繕本送達翌日即95年8 月5 日起，至清償日止，按年息
    百分之5 計算之利息，因未逾前述得請求之遲延利息，於法
    亦屬合法，應予准許。
六、綜上所述，原告依據解約後之不當得利法律關係，請求被告
    丁○○返還本院依職權酌減後違約金250,000 元再扣除被告
    丁○○主張抵銷原告應給付之遲延給付損害賠償27,000元後
    ，金額應為223,000 元，及自95年8 月5 日起至清償日止，
    按年息百分之5 計算之利息，於法有據，應予准許，逾此部
    分，即屬無據，應予駁回。原告請求被告誠致公司返還受領
    之仲介費用108,000 元，因被告誠致公司之居間任務確已達
    成，原告不得主張解除契約，故此部分於法無據，應予駁回
    。
七、本件原告與被告丁○○均陳明願供擔保請准宣告假執行，經
    核原告勝訴部分，因未逾500,000 元，爰依職權宣告假執行
    ，原告此部分聲請無非促請本院為假執行之發動，故無庸予
    以駁回。至原告敗訴部分，其假執行之聲請亦失所附麗，併
    予駁回之。
據上論結，本件原告之訴為一部有理由，一部無理由，爰依民事
訴訟法第385 條第1 項前段、79條、第389 條第1 項第5 款，判
決如主文。
中　　華　　民　　國　　96　　年　　7 　　月　　25　　日
                  民事第三庭    法　官　陳清怡
以上正本係照原本作成
如對本判決上訴，須於判決送達後20日內向本院提出上訴狀
中　　華　　民　　國　　96　　年　　7 　　月　　25　　日
                                書記官　王羽潔
